Inventaris van het archief van mr. dr. J. van Bruggen [levensjaren 1889-1984] en enkele Familieleden, 1907-1983
Nationaal Archief, Den Haag
Collectie 445 J. van Bruggen
Bruggen, van
1907-1983
C22006
2.00 meter; 94 inventarisnummers.
Normale geschreven, getypte en gedrukte teksten, geen bijzondere handschriften.
Nationaal Archief, Den Haag
Mr. dr. Jochem van Bruggen (1889-1984)
Mr. dr. Jochem van Bruggen (1889-1984) was wiskundige, en ontwikkelde zich tot expert in sociale verzekeringen. Als adviseur speelde hij een belangrijke rol bij de herziening van de verzekeringswetten onder de bezetter en de invoering van de na-oorlogse voorzieningen. Daarnaast was hij een vooraanstaand lid van de C.H.U. en leidde hij als voorzitter van de Nederlandsche Christelijke Reisvereeniging tal van groepen. Het archief bevat persoonlijke (studie)documenten, stukken betreffende sociale verzekeringen, en enkele stukken afkomstig van familieleden.
Archiefvorming
Geschiedenis van de archiefvormer
Jochem van Bruggen werd op 12 juni 1889 in Teteringen geboren. Zijn vader was directeur van een Rijkshogereburgerschool in Goes. Zelf heeft Van Bruggen in zijn jeugd belangstelling getoond voor geografische studie, maar hiervoor bestond in zijn tijd onvoldoende universitaire accomodatie. Het reizen in den vreemde heeft hem echter zijn gehele leven getrokken: als voorzitter van de Nederlandsche Christelijke Reisvereeniging leidde hij tal van groepen en nog op 85-jarige leeftijd legde hij zich toe op de studie van het Nieuw-Grieks om in Griekenland de taal van de inwoners te kunnen spreken.
In 1915 promoveerde Van Bruggen in Leiden in de wiskunde. Daarna werd hij leraar. Van 1922 tot 1938 was hij echter voorzitter van de Raad van Arbeid, achtereenvolgens in Dordrecht en Amsterdam. Zijn belangstelling ging uit naar de verzekeringswiskunde en weldra ontwikkelde hij zich tot een expert op het gebied van de sociale verzekering (actuaris). Van zijn hand verschenen verschillende artikelen en een monografie over de Ziektewet. Ook gaf hij belangrijke adviezen aan gemeenten en zelfs aan de regering, zoals tijdens de wijziging van de Ziektewet in 1933. Een tijd lang had hij ook een advocatenkantoor in Dordrecht.
Van 1938 tot 1954 was Van Bruggen lid, sedert 1942 voorzitter van de Verzekeringskamer in Amsterdam. Als adviseur speelde hij een belangrijke rol bij de herziening van de verzekeringswetten onder de bezetter en de invoering van de na-oorlogse voorzieningen.
Van 1956 tot 1963 was hij lid van de Eerste Kamer. Hij was actief lid van de Christelijk-Historische Unie, was reeds voor de oorlog lid van het partijbestuur geweest en redacteur van het dagblad De Nederlander. Ook daarna probeerde hij invloed uit te oefenen op het sociale beleid van het partijprogram. Hetzelfde deed hij met betrekking tot het sociale zekerheidsbeleid van het Christelijk Nationaal Vakverbond.
In zijn vak kwam Van Bruggen in contact met E.B.F.F. baron Wittert van Hoogland, met wie hij bevriend bleef, ook na diens maatschappelijke val in 1945. Behalve deskundigheid op het gebied van sociale zekerheid had Van Bruggen met deze merkwaardige sociaal bewogen baron ook een fenomenaal geheugen gemeen. Het voorbeeld van Wittert om zijn levenservaringen in gedenkschriften vast te leggen, volgde hij niet op, maar anders dan Wittert koesterde hij ook geen grieven tegen de samenleving. Hij probeerde door de samenstelling van een vervolg op Witterts De parlementaire geschiedenis der sociale verzekering zijn bijdrage op dat terrein vast te leggen, maar kwam niet verder dan een grotendeels voltooid manuscript.
Mr dr J. van Bruggen overleed op 5 december 1984 in Heemstede.
Geschiedenis van het archiefbeheer
In 1985 werd het archief van Van Bruggen, zoals het hier beschreven is, gered uit de restanten van zijn boedel, die ter verwijdering in een garage lagen opgeslagen. Tussen de stukken bevonden zich ook enkele lege dossiers. Men mag aannnemen dat Van Bruggen kort voor zijn overlijden nog enkele stukken heeft verwijderd; uit dossier-opschriften kon worden opgemaakt dat het pleitdossiers van zijn advocatenkantoor en adviezen als actuaris waren. Hieronder bevonden zich ook stukken betreffende de vooroorlogse sociale verzekeringswetgeving. Omdat na-oorlogsdossiers niet altijd de neerslag vormden van eigen activiteiten, maar ook ter documentatie bewaarde stukken als kamerverslagen en wetteksten bevatten, die niet in zijn archief zijn opgenomen, is onduidelijk of de vernietigde dossiers inderdaad archiefstukken hebben bevat.
Het archief werd in het voorjaar van 1985 door mevrouw M.E. Monas-van Bruggen in Heemstede aan de Tweede Afdeling van het Algemeen Rijksarchief geschonken.
Schenking (van een niet overheidsarchief)
Inhoud en structuur van het archief
2.21
Aanwijzingen voor de gebruiker
Openbaarheidsbeperkingen
Volledig openbaar.
Materiële beperkingen
Aanvraaginstructie
Openbare archiefstukken kunnen online worden aangevraagd en gereserveerd. U kunt dit ook via de terminals in de studiezaal van het Nationaal Archief doen. Om te kunnen reserveren dient u de volgende stappen te volgen:
U maakt een profiel aan op www.gahetna.nl, en logt vervolgens in
Via de archiefinventaris (alleen de beschrijvingen met rode nummers) selecteert u het gewenste archiefstuk door op de knop 'Reserveren' te klikken
In het volgende scherm geeft u aan op welke dag u het archiefstuk wilt inzien
Indien u zich bevindt in de studiezaal en een tafelnummer heeft ontvangen kunt u dit nummer vermelden. Als u geen tafelnummer heeft kunt u tafelnummer 777 laten staan
Vervolgens bevestigt u uw reservering door deze te versturen.
Verwant materiaal
Beschikbaarheid van kopieën
Beschrijving van de series en archiefbestanddelen
- STUKKEN, AFKOMSTIG VAN MR DR JOCHEM VAN BRUGGEN (1889-1984), I.
  - Stukken betreffende zijn persoonlijk leven, A.
    - Stukken betreffende zijn universitaire studies, 1.
      - Collegedictaten hogere algebra., 1907-1910; 1
      - Collegedictaten bij prof. J.C. Kluyver., 1908-1911; 2-4
        - Functieleer. 1909-1910, 2
        - Integraalrekenen. 1909-1911, 3
        - Differentiaalrekenen. 1908-1911, 4
      - Collegedictaten bij prof. H.A. Lorentz., 1909-1912; 5-12
        - Algemeen overzicht. 1910-1911, 5
        - Mathematische natuurkunde: algemeen overzicht. 1909-1910, 6
        - Mathematische natuurkunde: warmtestraling. 1909-1910, 7
        - Mathematische natuurkunde: electronische theorie en electromagnetische lichttheorie. 1909-1912, 8
        - Mathematische natuurkunde: optica. 1910-1911, 9
        - Mathematische natuurkunde: thermodynamica. 1910-1911, 10
        - Mathematische natuurkunde: röntgenstraling. 1911-1912, 11
        - Mathematische natuurkunde: vraagstukken. 1911-1912, 12
      - Collegedictaten van prof. P. Zeeman., 1910-1911; 13-14
        - Theoretische mechanica., 13
        - Analytische meetkunde en differentiaalmeetkunde., 14
          Achterin een deel van een dictaat over algebraïsche krommen.
      - Excerpten uit wis- en natuurkundige tijdschriften en monografieën., Z.j; 15
      - De hoofdstelling der axionometrie, dissertatie van Van Bruggen, met extra-aantekeningen., 1915; 16
      - Collegedictaten staatsrecht, administratierecht, rechtsdogmatiek en rechtsopvattingen volgens G. van Groen van Prinsterer, gedoceerd aan de Vrije Universiteit in Amsterdam., 1924 en z.j; 17
        Van Bruggen behaalde in 1927 de meesterstitel.
    - Andere stukken, 2.
      Zie ook lijstnummers 82 en 87.
      - Receptieboek bij gelegenheid van zijn huwelijk met Geertje Otto., 7 juli 1913; 18
      - Foto's en folders gemaakt als reisleider tijdens tochten naar Israël en Egypte (z.g. Karmel-tochten)., 1934-1938; 19
        Van Bruggen was voorzitter van de Nederlandsche Christelijke Reisvereeniging.
      - Afschriften van bijlagen bij een belastingaangifte, houdende beschrijving van zijn goederenbezit., 1969; 20
      - Ingekomen brief van de Rijksarchivaris van de Tweede Afdeling van het Algemeen Rijksarchief, houdende verzoek om de overdracht van zijn archief te overwegen., 1980; 21
  - Stukken betreffende zijn openbaar leven, B.
    Zie ook de lijstnummers 83-86 en 88.
    - Verzameling vraagstukken bij het leerboek der vlakke meetkunde ten gebruike van H.B.S., Gymnasia en Lycea, door J. van Bruggen en E. Frenkel. Utrecht, 1919; 22
    - Teksten en overdrukken van artikelen over het sociale verzekeringswezen., 1910-1941; 23
    - Aantekeningen voor een artikel over "eenheidsrente en collectieve verzekering"., Z.j; 24
    - Losse aantekeningen over het sociale verzekeringswezen. (vermoedelijk vooroorlogs)., Z.j; 25
      Zie ook lijstnummer 83.
    - Kaartsysteem, houdende uittreksels van literatuur over sociale verzekeringen. (vooroorlogs)., Z.j; 26
    - Stukken betreffende adviezen van Van Bruggen als lid van de Staatscommissie inzake de uitbreiding van verplichte sociale verzekering kleine zelfstandigen., 1940-1942; 27
    - Brochures naar aanleiding van de werkzaamheden van de staatscommissie., 1942; 28
    - Stukken betreffende zijn lidmaatschap van de Staatscommissie van Deskundigen inzake de Ouderdomsvoorziening Kleine Zelfstandigen., 1945-1946; 29
    - Diverse artikelen, rapporten en brochures van Van Bruggen over herziening van de sociale verzekeringswetten., 1946-1949; 30
    - Aantekeningen over de pensioen- en spaarfondsenwet., Z.j; 31
    - Stukken betreffende zijn afscheid als voorzitter van de Verzekeringskamer: ingekomen brieven en receptieboek., 1954; 32
    - Stukken betreffende activiteiten voor het Christelijk Nationaal Vakverbond., 1950-1972; 33-37
      Zie ook lijstnummer 84.
      - Stukken betreffende zijn lidmaatschap van de Commissie Sociale Verzekering. 1950-1965, 33-35
        - 1950-1953, 33
        - 1954-1958, 34
        - 1959-1965, 35
      - Diploma's behorende bij een insigne voor het 25- en 50- jarig lidmaatschap van de bond. Z.j, 36
        Het diploma voor het 25-jarig lidmaatschap is verscheurd.
      - Ingekomen stukken van de Commissie Sociale Zekerheid, naar aanleiding van een advies van het Bureau Berenschot over alternatieven in de sociale verzekering. 1972, 37
    - Stukken betreffende adviezen over pensioenfondsen en verzekeringen., (1950) 1954-1965; 38-44
      - Advies over verzekeringen van het bedrijfspensioenfonds van de haven in Zaandam bij de Centrale Arbeidersverzekeringsbank aldaar. 1954-1955, 38
      - Advies over de bedrijfspensioenfondsen van de Houthandel voorheen William Pont n.v. in Zaandam. 1956, 39
      - Advies over de pensioenfondsen van de N.V. Verenigde Textiel- en Oliefabrieken in Krommenie (VETO). 1958-1959, 40
      - Adviezen aan de Koninklijke Java-China-Japan-Paketvaartlijnen. 1956, 41
      - Advies over de verzekering van boerderijen van het Burgerweeshuis Arnhem bij de Onderlinge Waarborgmaatschappij Woudsend. 1964, 42
      - Pensioenboekje van het Vereenigd Pensioenfonds De Burcht. Z.j, 43
      - Ingekomen stukken van J.C. Kaars Sijpesteyn uit Krommenie, houdende toezending van documentatie over pensioenfondsen en -verzekeringen, met kranteknipsels. 1950-1965, 44
    - Stukken betreffende deelname in adviescommissies van de Sociaal-Economische Raad., 1958-1962; 45-47
      - In de commissie Waardevaste Bedrijfspensioenen. 1958-1961, 45
      - In de subcommissie Invaliditeitsverzekering en Weduwenen Wezenverzekering van de Commissie Sociale Verzekeringen. 1959-1960, 46
      - In de commissie Niveau A.O.W.-pensioenen. 1962, 47
    - Stukken betreffende zijn lidmaatschap van de Eerste Kamer der Staten-Generaal., 1958-1963; 48-50
      - Stukken betreffende diverse aangelegenheden. 1958-1962, 48
      - Stukken betreffende de ziekenfondswetgeving. 1962-1963, 49
      - Stukken betreffende de wet op de waardevaste pensioenen. 1962-1963, 50
    - Ingekomen referaten, gehouden op het internationaal actuarissencongres van 1956. Gedrukt., 51
    - Ingekomen stukken van het Actuarieel Genootschap., 1958-1983; 52
    - Stukken betreffende zijn activiteiten binnen de Christelijk-Historische Unie., 1936-1977; 53-61
      - Brochures van Van Bruggen. 1936 en z.j, 53
      - Concept van een artikel "Ordening in de landbouw in verband met het Christelijk beginsel". 1937, 54
      - Brochures over de geschiedenis van de partij en over D.J. de Geer. 1946-1948, 55
      - Stukken betreffende Van Bruggens lidmaatschap van de sociaal-economische commissie. 1947-1948, 56
      - Verslag van de vergadering van de Protestants-Christelijke Statenfractie in Noord-Holland. Geschreven. 10 januari 1950, 57
      - Ingekomen afschrift van een brief van E. Sassen aan mr. H.E. de Schrijver, minister van staat in België, over een bijeenkomst van de Internationale Unie van Christen-Democraten. November 1956, 58
      - "Een poging tot heroriëntering". Brochure van de Christelijk-Historische Jongeren Organisatie met aantekeningen van Van Bruggen. April 1967, 59
      - Stukken betreffende de instelling van sociaal-economische programma's. 1961-1972, 60
      - Stukken betreffende vaststellingen van verkiezingslijsten. 1959-1977, 61
    - Stukken betreffende kerkelijke aangelegenheden., 1914-1980; 62-65
      - Ingekomen reglementen van Christelijke onderwijs- en reclasseringsinstellingen. 1928-1966, 62
      - Na een kwart eeuw. Gedenkboek van de ring Goes van de Christelijke Jongelingsvereenigingen. 1914, 63
      - Stukken betreffende zijn voorzitterschap van de Sociaal-Economische Commissie van de Raad voor Zaken van Kerk en Samenleving van de Nederlandse Hervormde Kerk. 1950-1954, 64
      - Ingekomen brochures van kerkelijke organisaties, met kerstliturgieën. 1944-1980, 65
    - Stukken betreffende zijn werkzaamheden aan een vervolg op "De parlementaire geschiedenis der sociale verzekering door E.B.F.F. Wittert van Hoogland., 1957-1964 en z.j. (tot ca. 1980); 66-70
      - Aantekeningen van Wittert van Hoogland en Van Bruggen over de vooroorlogse sociale verzekering. Z.j, 66
      - Ingekomen brieven van de Vereniging van Raden van Arbeid naar aanleiding van zijn geschiedschrijving. 1957, 1964, 67
      - Kladaantekeningen. Z.j, 68
      - Manuscripten, houdende een chronologische beschrijving van de parlementaire behandeling van de sociale verzekering in de jaren 1945-1959. Z.j, 69
      - Fragment-manuscripten, houdende de beschrijving van enkele onderwerpen binnen zijn onderzoeksterrein. Z.j, 70
    - Ingekomen stukken van de Beweging van Europese Federalisten., 1956; 71
    - De Verzekeringsbode, houdende een in memoriam van prof. dr C. Campagne door Van Bruggen., 1963; 72
  - Documentatie, C.
    - Artikelen over sociale verzekeringen in Nederland., 1919-1962; 73
    - Stukken betreffende de sociale verzekeringswetgeving in het buitenland., 1917-1960; 74-76
      - Jesus Huerta Peña, Estudio sobre las pensiones de vejez y de supervivencia. Gedrukt. Madrid, 1960, 74
      - Gedenkboeken van de Deense en Noorse verzekeringsraden. 1954, 1961, 75
      - Brochures over de sociale verzekeringswetgeving in het Keizerrijk Duitsland, Denemarken, Zweden en Zwitserland. 1917-1955, 76
    - Teksten van referaten van sprekers tijdens bijeenkomsten van het Genootschap voor de Rechtstaat. Getypt., 1949-1950; 77
    - Exemplaren van het tijdschrift Correspondentieblad voor hogere rijksambtenaren., 1955-1957; 78
    - Exemplaren van het tijdschrift De Katholieke Werkgever., 1956-1957; 79
    - Documentatie inzake het koninklijk huis: foto-album van de geboorte van prinses Beatrix en gedenkboek van de begrafenis van koningin Wilhelmina., 1939, 1962; 80
    - Informatiebulletin van de U.S.S.R.-ambassade houdende verslag van de herdenking van de 50-jarige Oktoberrevolutie., November 1967; 81
  - Nader in te voegen stukken, D.
    - Foto's van zijn kinderen: schoolfoto en foto bij gelegenheid van een huwelijk., Z.j; 82
    - Aantekeningen over kinderbijslagverzekering., Z.j; 83
    - Stukken betreffende zijn lidmaatschap van de Werkgroep Pensioenen Spaarfondsen van het Christelijk Nationaal Vakverbond., 1966; 84
    - Briefwisseling en teksten van lezingen over de sociale verzekeringswetgeving., 1956-1959; 85
    - Foto-album van Bets Keuzenkamp, aangeboden van Van Bruggen als reisleider van een groep naar Lugano., 1927; 86
    - Statuten van de Vereeniging voor Verzekeringswetenschap, voor Verzekeringswiskunde en de Vereeniging voor Staathuishoudkunde en Statistiek., 1924-1931; 87
    - Ingekomen reglementen van het Here Godsfrieds of Sint Jans Leen onder Ried en Burgwerd., 1909-1928; 88
- STUKKEN, AFKOMSTIG VAN FAMILIELEDEN, II.
  - Geertje Otto, 1.
    - Opstel, getiteld "Levensvrees of levensvreugde"., Z.j; 89
    - Schoolschrift, houdende tekenoefeningen., Z.j; 90
    - Schoolschrift, houdende aantekeningen over de geschiedenis van de Nederlandse letterkunde., Z.j. (ca. 1910); 91
    - Fotografisch portret., Z.j; 92
    - Stukken betreffende het beheer van een onverdeeld deel van de nalatenschap van haar moeder Adriana van Walsum., 1928-1932; 93
  - Mejuffrouw J.W. van Bruggen, 2.
    - Foto-album van een reis naar Frutigen en Grindelwald in Zwitserland., 1931; 94